【裁判字號】    92,上,210
【裁判日期】    920528
【裁判案由】    返還消費借貸款
【裁判全文】
臺灣高等法院民事判決                          九十二年度上字第二一○號
    上  訴  人    世華聯合商業銀行股份有限公司
    法定代理人    汪國華
    訴訟代理人    鄭仁哲律師
    被  上訴人    甲○○
右當事人間請求返還消費借貸款事件，上訴人對於中華民國九十一年十二月三十日臺
灣臺北地方法院九十一年度訴字第一七四八號第一審判決提起上訴，本院判決如左：
    主      文
原判決駁回上訴人後開第二項之訴部分廢棄。
被上訴人應給付上訴人新台幣貳佰貳拾萬元，及自民國九十年四月二十九日起至清償
日止，按週年利率百分之九點五七五計算之利息，暨自九十年五月三十日起至清償日
止，六個月以內按上開利率百分之十，超過六個月部分按週年利率百分之二十計算之
違約金。
第二審訴訟費用由被上訴人負擔。
    事      實
甲、上訴人方面：
壹、聲明：
（一）原判決關於不利於上訴人部分廢棄。
（二）右廢棄部分，被上訴人甲○○應給付上訴人新台幣（下同）二百二十萬元，及
      自民國（下同）九十年四月二十九日起至清償日止，按週年利率百分之九點五
      七五計算之利息，暨自九十年五月三十日起至清償日止，六個月以內按上開利
      率百分之十，超過六個月部分按週年利率百分之二十計算之違約金。
貳、陳述：除與原判決記載相同者，茲引用之外，補稱：
（一）上訴人除於原審主張基於消費借貸及連帶保證的法律關係，請求被上訴人負連
      帶清償責任外，並依民事訴訴法第四百四十六條第一項及第二百五十五條第一
      項第二款規定，追加請求被上訴人給付票款。
（二）被上訴人甲○○確有授權他人使用系爭印章：
   1. 被上訴人甲○○雖然否認於本票上親自簽名用印，但並不否認該印文即係渠留
      存於中華億豐股份有限公司（下稱中華億豐公司）之負責人印鑑章，故系爭本
      票上甲○○印文應屬真正。
   2. 至被上訴人主張該印文係遭人盜印，則依民事訴訟法第二百七十七條之規定，
      應由被上訴人負舉證証明之責。
   3. 根據國內銀行界實務，公司法人向銀行借款時，銀行必會要求負責人為連帶保
      證人並簽發本票以為擔保，被上訴人身為中華億豐公司之負責人，且承認授權
      公司人員就公司有關業務使用其印章，則於公司人員辦理借貸業務時，其授權
      範圍應包括由其本人擔任借款保證人及簽發本票供擔保的部分，本件系爭本票
      上之發票人除中華億豐公司外，尚有被上訴人等，依前開說明，被上訴人應負
      授權人之責任。
   4. 被上訴人於九十二年五月五日庭期陳稱：伊不知伊為中華億豐公司之負責人，
      伊之所以交付
      陳光英要求伊擔任中華億豐公司之股東，後又改口主張係陳光英要為其辦保險
      云云，完全係臨訟卸責之詞。況且被上訴人於第一審程序時，從未否認知悉身
      為中華億豐公司之負責人，至多僅主張伊未實際參予中華億豐公司之經營，甚
      且自承係將其個人印章放置中華億豐公司保管，此亦可證被上訴人託辭反覆，
      不足採信。
   5. 事實上被上訴人因擔任中華億豐公司負責人而為中華億豐公司向銀行借款之連
      帶保證人，並不僅本案，由士林地方法院民事執行處通知可知，被上訴人擔任
      中華億豐公司借款連帶保證人之債權銀行，至少還包括台新國際商業銀行、台
      北銀行、彰化商業銀行等，當然更包括被上所人所承認之萬通銀行。由此可證
      被上訴人確實係於中華億豐公司向銀行借貸營運資金時，擔任連帶保證人。
   6. 被上訴人於第一審程序自認中華億豐公司曾向萬通銀行借款，萬通銀行之授信
      約定書及保證書均由伊親自簽名，則比較萬通銀行之授信約定書及保證書上之
      印章，不論係表彰中華億豐公司負責人身分〈借款人〉或是被上訴人個人身分
      〈連帶保證人〉，與本件系爭本票及授授信約定書上之印文均相同，可見被上
      訴人始終就是使用系爭印章代表其本人，不論係表彰中華億豐公司董事長身分
      〈借款人〉或是表彰其個人身分〈連帶保證人〉，亦不論係向上訴人借款或是
      向其他銀行借款。
（三）被上訴人應負表見代理人責任：
      退萬步言，縱令系爭本票上被上訴人之印文確係遭盜蓋，被上訴人仍應依民法
      第一百六十九條規定負表見代理授權人之責任。因為系爭本票上為中華億豐公
      司與被上訴人所共同簽發，而被上訴人復為中華億豐公司之負責人，既然被上
      訴人承認有授權公司人員就中華億豐公司有關業務得使用該印章之表見事實，
      被上訴人自應依民法第一百六十九條規定負表見代理授權人之責任。
（四）本件消費借貸關係源起於八十五年八月三十一日，中華億豐公司以公司法定代
      理人、陳光英、陳有恆三人為連帶保證人向上訴人辦理借款，期限一年。嗣後
      每年辦理展期，最近一次展期即係八十九年八月三十一日〈借款期限至九十年
      八月三十日〉，雖然說是「展期」，其實係「借新還舊」，也就是每年所辦的
      都是一筆新的借貸關係，所以每次辦理展期時，上訴人會要求借款人、連帶保
      證人重新簽借據、本票、保証書與授信約定書。其實，授信約定書並不須要於
      每次辦理展期時重新簽立，因為授信約定書開宗明義已經約定「立約人對貴行
      之一切受〈授〉信往來，願遵守左列各條款」，最末又約定「立約人與貴行往
      來之各個授信契據及書類，僅憑蓋用立約人在本約定書上所留印章或簽名樣式
      即生效力。」，可見授信約定書非屬從契約，而係獨立就借款人或保證人所有
      現在已經或將來可能與銀行發生之受〈授〉信往來作約定，故被上訴人於八十
      五年八月二十七日所簽定之授信約定書，已足為兩造間日後所有授信關係之拘
      束。根據八十五年八月二十七日兩份授信約定書之特別約款約定，借款人中華
      億豐公司與保證人〈即被上訴人〉對於其後所有與上訴人往來之各個授信契據
      及書類，皆憑蓋用立約人在本約定書上所留印章或簽名樣式即生效力，且所留
      存之印章即為本案系爭印章，故於日後中華億豐公司辦理借款展期時，即未要
      求其親自銀行對保，而係採郵寄方式，待其用印擲回後，比對存留印鑑。故本
      案八十九年八月三十一日辦理展期手續完全符合上訴人與被上訴人及中華億豐
      公司間之約定，而系爭授信約定書及本票復經蓋用原留印鑑，則借款或保證之
      法律行為應即生效，與是否有辦理對保無涉。
參、證據：除援用原審所提證據外，補提本票、授信約定書、臺灣士林地方法院九十
    二年二月二十六日士院儀八十九執夏字第一二○○九號民事執行處通知各一份為
    證（均為影本）。
乙、被上訴人方面：
    被上訴人未於言詞辯論期日到場，惟據其前於本院準備程序所為之聲明及陳述如
    下：
壹、聲明：駁回上訴。
貳、陳述：除與原判決記載相同者，茲引用之外，補稱：
（一）伊與原審同案被告陳光英是朋友，與原審同案被告陳有恆是吃飯時認識，陳光
      英拿伊的
（二）伊沒有同意作中華億豐公司之代表人，也沒領過薪水。
（三）陳光英找伊去作保人，伊有同意，並去銀行簽名，因為大家是朋友。
（四）八十六年五月八日萬通銀行之授信保證書上之簽名，是伊所親簽。
（五）上訴人所提出八十五年八月二十七日之授信約定書、八十九年八月三十一日之
      本票上之簽名，均非伊所簽名。
    理      由
一、按訴之變更或追加，非經他造同意，不得為之。但第二百五十五條第一項第二款
    至第六款情形，不在此限，民事訴訟法第四百四十六條第一項定有明文。上訴人
    於原審依連帶保證契約關係，請求被上訴人與原審同案被告中華億豐公司、陳光
    英、陳有恒應連帶給付上訴人二百二十萬元，及利息、違約金；嗣於上訴本院後
    ，復追加主張依據票據關係為請求，因其請求之基礎事實為同一，依前開規定，
    應予准許，又被上訴人經合法通知未於言詞辯論期日到場，核無民事訴訟法第三
    百八十六條所列各款情事，爰依上訴人之聲請，由其一造辯論而為判決。
二、本件上訴人在原審起訴主張：原審同案被告中華億豐公司於八十九年八月三十一
    日邀同被上訴人、原審同案被告陳光英、陳有恒為連帶保證人，向伊借款二百四
    十萬元，約定利息按年利率百分之九點五七計算，並同意如遇上訴人調整基本放
    款利率時得隨同調整，借款期限為一年，本息如有遲延，逾期在六個月以內者，
    按上開利率一成，逾期超過六個月部分，按上開利率二成計付違約金，並約定本
    金或利息如有一部遲延，即喪失期限利益，視為全部到期，雙方並簽立本票一紙
    以為擔保；詎中華億豐公司借款得上開款項後，除攤還本金二十萬元及繳納至九
    十年四月二十九日之利息外，即未再依約履行，已喪失期限利益，應立即清償全
    部債務，而被上訴人既為其連帶保證人及共同發票人，依約自應負連帶清償之責
    ，為此基於連帶保證及票據之法律關係，請求判決命被上訴人應給付上訴人二百
    二十萬元及自九十年四月二十九日起至清償日止，按週年利率百分之九點七五計
    算之利息，暨自九十年五月三十日起至清償日止，六個月以內按上開利率之一成
    ，超過六個月部分按上開利率之二成計算之違約金。（按原審判決同案被告中華
    億豐公司、陳光英、陳有恒應連帶給付上訴人二百二十萬元，及自九十年四月二
    十九日起至清償日止，按週年利率百分之九點五七五計算之利息，暨自九十年五
    月三十日起至清償日止，六個月以內按上開利率百分之十，超過六個月部分按上
    開利率百分之二十計算之違約金，未據同案被告中華億豐公司、陳光英、陳有恒
    提起上訴，業已確定。）
三、被上訴人則以：系爭面額二百四十萬元，到期日為八十九年八月三十一日之本票
    ，以及授信約定書、保證書上之「甲○○」簽名，均非伊所簽，至於印文部分雖
    係真正，但係遭盜蓋，伊未同意擔任中華億豐公司本件借款之連帶保證人及發票
    人。再者中華億豐公司借款係八十五年八月三十一日借的，借期為一年，到期再
    展期，是依民法第七百五十五條規定，就定有期限之債務為保證者，如債權人允
    許主債務人延期清償時，保證人除對於其延期已為同意外，不負保證責任，故上
    訴人尚難以八十七年十月三十日之授信約定書證明被上訴人同意擔任連帶保證人
    等語，資為抗辯。
四、上訴人主張之事實，已據其提出八十五年八月十二日借款申請書、八十九年八月
    三十一日保證書、八十五年八月二十七日與八十七年十月三十日之授信約定書及
    本票各一紙為証（見原審台灣板橋地法院九十年度訴字第二三九四號卷第二一、
    二二頁，原審卷第二二、三六、三七、四九至五二頁），被上訴人對於上開文書
    上印文之真正不爭執（見臺灣板橋地方法院九十年度訴字第二三九四號卷第五十
    三頁、原審卷第三二頁），惟辯稱伊並未在上開文件上簽名，亦未授權他人在文
    件上用印蓋章，系爭印章是同案被告陳光英擅自刻的，伊沒有授權，系爭文件上
    之簽名係遭偽造，印文遭盜蓋，伊不應負連帶保證及發票人之責云云，並提出承
    認簽名為真正之萬通銀行授信約定書及保證書各一份為證（見同上卷第五六至五
    八頁，原審卷第十三、十九、三十二、三十三頁）。是本件應審究者乃為上訴人
    所提出之系爭保証書、本票及授信約定書上印文及簽名是否真正? 被上訴人是否
    應負表見代理授權人之責任？經查：
（一）按當事人主張有利於己之事實，就其事實有舉證之責任，系爭文件上被上訴人
      之簽名，既遭被上訴人否認為真正，自應由上訴人負舉証之責。
（二）查被上訴人係經由同案被告陳光英之邀，擔任中華億豐公司之負責人，印章則
      由陳光英去刻之事實，已據被上訴人在原審自認在卷（見原審卷第十九頁），
      其雖辯稱伊沒有授權，是陳光英自己去刻印章云云，惟被上訴人在本院已是認
      陳光英要伊幫忙去銀行對保，伊有答應，有去銀行作保証人等語（見本院卷第
      四六頁），再參以被上訴人對於中華億豐公司之債務不爭執（見原審卷第三二
      頁），足証被上訴人不僅知悉並同意擔任中華億豐公司之負責人，並同意替中
      華億豐公司作借款之保証人甚明，被上訴人在本院雖否認其在原審之自認，辯
      稱伊未同意作中華億豐公司之代表人，只是提供
      ，然既未提出証據加以証明，依法自不得任意撤銷其在原審所為之自認。
（三）次查，同案被告陳有恆在原審亦承認伊為本件借款債務之連帶保証人，亦是由
      陳光英找伊當保証人擔保中華億豐公司跟上訴人借錢，承認八十七年有至上訴
      人處去對保，八十五年及八十七年有簽保証書，保証二百四十萬元以內負連帶
      保証責任，授信約定書是伊所簽的，但本票不是伊所簽，陳光英有向伊介紹公
      司登記老闆為被上訴人等語在卷（見原審卷第十三、十九、七四頁），堪認被
      上訴人確實係中華億豐公司之負責人，並向上訴人借款二百四十萬元，再參酌
      証人陳娟玉即本件貸款之承辦人在原審所証稱「只要是第一次貸款，一定要當
      場作對保作業」「本件是被上訴人自己簽名蓋章的」等語在卷（見原審九十一
      年十月二十一日言詞辯論筆錄），足証上訴人就中華億豐公司系爭借款確有辦
      理對保作業，被上訴人既承認為中華億豐公司之負責人，及同意去銀行作保証
      人，且對中華億豐公司向上訴人借貸該筆債務不爭執，並依証人陳娟玉所述，
      自難認其非本件借款之保証人。
（四）被上訴人雖辯稱簽名非伊所寫云云，經查，依據証人陳娟玉在原審所証稱「八
      十七年的是展期，我們有可能用郵寄方式」，証人錢梅英在原審所証稱：「（
      八十九年八月三十日之保證書是你承辦）是我成辦的沒錯，是把展期的連帶保
      證書寄到主債務人之地址。」、「（是否將印章核對過）是有核對印章。」等
      語（見原審卷第七十五頁）；以及同案被告陳有恆所供稱「問：八十九年八月
      三十日之保証書是否本人簽訂？）否認，這不是我簽的，在八十五年及八十七
      年有簽訂保証書，．．．內容與八十九年八月三十日一樣」（見原審九十一年
      十月二十一日言詞辯論筆錄），八十九年間所簽訂之授信約定書、保証書及本
      票，上訴人係採用郵寄方式，並未經實質之對保程序甚明，本院依據原審法院
      所當庭諭令被上訴人繕寫之簽名（見原審卷第二十一頁），以及被上訴人承認
      簽名為真正之萬通銀行八十六年五月八日授信保證書（見原審卷第二七頁），
      與卷附之八十九年九月二十日授信約定書、八十九年八月三十一日保証書及本
      票（見原審卷第四九至五二頁），相互比對被上訴人之簽名，其勾勒、筆順、
      筆序僅憑肉眼觀察，確可發現有明顯之不同，則上開文件是否確為被上訴人所
      親簽，故屬可疑。
（五）惟查系爭借款債務係在八十五年八月十二日初次向上訴人提出申請，於同月三
      十一日借款，而依前所述，上訴人在初次借款時確有經過對保之手續，製作授
      信約定書、保証書及借據，屆期後再以「借新還舊」方式辦理展期，由上訴人
      要求借款人、連帶保證人重新簽借據、本票、保証書與授信約定書，惟授信約
      定書開宗明義已約定「立約人對貴行之一切授信往來，願遵守左列各條款」，
      第十三條約定「立約人為保証人時，就保証之債務願與主債務人連帶負清償之
      責」，以及在最末復約定「立約人與貴行往來之各個授信契據及書類，僅憑蓋
      用立約人在本約定書上所留印章或簽名樣式即生效力」，可見授信約定書非從
      契約，而係獨立就借款人或保証人所有現在已經或將來可能與銀行發生授信往
      來作約定，上訴人與中華億豐公司初次借款時，即於八十五年八月二十七日簽
      訂授信約定書，且未有期限之約定，自不因各個債務已屆期，即可認以後所另
      發生之債務，不受該紙授信約定書之拘束，查該紙八十五年八月二十七日之授
      信約定書經本院與被上訴人承認為真正之萬通銀行之授信約定書及保証書，被
      上訴人當庭之簽名相比對，其勾勒、筆順及筆序均屬相同，自堪認八十五年八
      月二十七日之授信約定書，應為被上訴人所親簽，此部分被上訴人之辯解即不
      足採，堪認被上訴人確有至上訴人處所就中華億豐公司之借款辦理對保之事，
      故被上訴人否認同意替中華億豐公司向上訴人借款作保，即非事實而不足採。
（六）至被上訴人另辯稱印章遭盜蓋云云，惟按私人之印章，由自己使用為常態，被
      人盜用為變態，主張變態事實之當事人，自應就此印章被盜用之事實負舉證之
      責任。被上訴人於事實審已自承系爭借據連帶保證人所蓋用之印文為其印鑑，
      係屬真正，則被上訴人自應就其抗辯印章係遭他人盜蓋一節，負舉證責任（參
      見最高法院八十七年台上字第七一七號判決要旨）。查，被上訴人身為中華億
      豐公司之負責人，本即應將公司之大小章置於中華億豐公司內，供公司作為業
      務使用，而經營公司業務需要向銀行借款以資週轉，此為眾所週知之事，觀之
      被上訴人承認簽名為真正之萬通銀行授信約定書及保証書（見台灣板橋地方法
      院卷第五六至五八頁），中華億豐公司向萬通銀行借款之額度高達三千萬元，
      被上訴人仍同意替中華億豐公司作連帶保証人，以及被上訴人就中華億豐公司
      對上訴人之本件債務亦不爭執（見原審卷第三二頁），中華億豐公司變更登記
      表上代表公司負責人之印章（見原審卷第十四頁），核與萬通銀行之授信約定
      書、授信保証書及上訴人所提出之授信約定書、保証書及本票上之印文均相符
      ，堪認被上訴人確有授權中華億豐公司人員使用其印章供公司向銀行辦理借款
      之用，從而，就中華億豐公司向上訴人借款部分，自難認有盜用被上訴人個人
      印章之情事。
（七）至於有關被上訴人否認有簽發系爭本票及八十九年八月三十一日保証書部分，
      經查，被上訴人將其私人印章授權中華億豐公司用印之使用範圍，應僅限於與
      中華億豐公司業務相關之事項，而不應及於其個人事項，而關於擔任中華億豐
      公司系爭借款之連帶保証人，或本票之發票人，事涉及個人財務、經濟能力，
      應非在被上訴人授權使用其印章之範圍內，故此部分上訴人主張被上訴人應負
      表見代理人之責，尚不足採。惟依前所述，被上訴人前開八十五年八月二十七
      日所簽訂之授信約定書，已同意就中華億豐公司對上訴人之過去、現在及未來
      之債務負連帶保証之責，而本件債務乃八十五年之借款屆期後以借新還舊方式
      展延，債務仍未消滅，故被上訴人依授信約定書上之保証條款仍應就中華億豐
      公司之系爭債務負連帶保証之責。
（八）末按就定有期限之債務為保證者，如債權人允許主債務人延期清償時，保證人
      除對於其延期已為同意外，不負保證責任，民法第七百五十五條固有明文規定
      ，但查本件授信約定書上之保証約款，並無期限之約定，自無該條之適用，再
      按保証未定期間者，保証人於主債務清償期屆滿後，得定一個月以上之相當期
      限，催告債權人於其期限內，向主債務人為審判上之請求，債權人不於前項期
      限內向主債務人為審判上之請求者，保証人免其責任，同法第七百五十三條亦
      有明文，被上訴人既未舉証証明其於本件主債務清償屆期後，已定一個月以上
      之期限催告，自不得主張免其保証責任。
五、綜上，被上訴人既在前開八十五年之授信約定書簽名蓋印，自應就中華億豐公司
    之系爭債務負連帶保証之責，故上訴人請求被上訴人給付二百二十萬元，及自九
    十年四月二十九日起至清償日止，按週年利率百分之九點五七五計算之利息，暨
    自九十年五月三十日起至清償日止，六個月以內按上開利率百分之十，超過六個
    月部分按週年利率百分之二十計算之違約金，應予准許，原審所為上訴人敗訴之
    判決，尚有未洽，上訴論旨指摘此部分，求予廢棄改判，為有理由。
六、至上訴人另依票據關係請求被上訴人給付前開款項，因其聲明相同，係屬選擇之
    訴之合併，因上訴人本於連帶保証之主張已屬有理由，本院自無庸再就上訴人其
    餘之主張加以論述，附此敘明。
七、本件事證已臻明確，兩造主張及未經援用之證據，核與本件判決基礎事實不生影
    響，爰不另一一論述，附此敘明。
據上論結，本件上訴為有理由，依民事訴訟法第四百五十條，第四百六十三條，第三
百八十五條第一項、第七十八條，判決如主文。
中      華      民      國    九十二    年      五      月  二十八    日
                                  民事第四庭
                                      審判長法  官  李  瓊  蔭
                                            法  官  楊  豐  卿
                                            法  官  張      蘭
右正本係照原本作成。
如不服本判決，應於收受送達後二十日內向本院提出上訴書狀，其未表明上訴理由者
，應於提出上訴後二十日內向本院補提理由書狀（均須按他造當事人之人數附繕本）
上訴時應提出委任律師或具有律師資格之人之委任狀；委任有律師資格者，另應附具
律師資格證書及釋明委任人與受任人有民事訴訟法第四百六十六條之一第一項但書或
第二項（詳附註）所定關係之釋明文書影本。
中      華      民      國    九十二    年      五      月    二十九    日
                                            書記官  應  瑞  霞
附註：
民事訴訟法第四百六十六條之一（第一項、第二項）：
對於第二審判決上訴，上訴人應委任律師為訴訟代理人。但上訴人或其他法定代理人
具有律師資格者，不在此限。
上訴人之配偶、三親等內之血親、二親等內之姻親，或上訴人為法人、中央或地方機
關時，其所屬專任人員具有律師資格並經法院認為適當者，亦得為第三審訴訟代理人
。


司法院資訊處製作；財團法人民間司法改革基金會備份。
